ACORDAO-COMPLETO-2455324

ACÓRDÃO 2180/2021 ATA 4/2021 - SEGUNDA CÂMARA

VISTOS, relatados e discutidos estes autos em que se analisam atos de concessão de pensão instituída por militares vinculados ao Comando da Marinha. 
ACORDAM os Ministros do Tribunal de Contas da União, reunidos em Sessão da 2ª Câmara, ante as razões expostas pelo Relator, e com fulcro no art. 71, incisos III e IX, da Constituição Federal e nos arts. 1º, inciso V, e 39, inciso II, da Lei 8.443/1992, c/c o art. 259, inciso II, do Regimento Interno/TCU, em:
9.1. considerar prejudicada, por perda de objeto, a revisão de ofício da concessão de pensão em favor da Sra. Maria das Neves Ferpa Alcoforado, ante o seu falecimento;
9.2. ordenar à Sefip que autue o ato de pensão militar 72.482/2019, constante da base do sistema e-Pessoal, priorizando a análise dessa concessão, com vistas a verificar se o cálculo do benefício está de acordo com entendimento jurisprudencial fixado no Acórdão 2225/2019-TCU-Plenário; e
9.3. arquivar este processo.

Atos de concessão de pensão instituída por militares vinculados ao Comando da Marinha.

Segunda Câmara

Comando da Marinha.

3. Interessadas: Alcineia Maria Lourinho (XXX.326.087-XX); Antonia de Oliveira Falcão (XXX.901.574-XX); Eliane Aparecida da Silva Martins (XXX.801.878-XX); Iraci Carlos de Souza Gonzaga (XXX.392.597-XX); Lauride Goncalves Penha (XXX.403.627-XX); Maria das Neves Ferpa Alcoforado (XXX.382.944-XX); Marlene Barbosa de Oliveira (XXX.987.174-XX); Nadyr Duarte da Silva (XXX.745.297-XX); Olindina Gama da Silva (XXX.708.747-XX); e Zila Maria Cunha de Andrade (XXX.543.307-XX).

13.1. Ministros presentes: Bruno Dantas (Presidente), Augusto Nardes, Aroldo Cedraz e Raimundo Carreiro.
13.2. Ministros-Substitutos presentes: Marcos Bemquerer Costa (Relator) e André Luís de Carvalho.

MARCOS BEMQUERER

Trata-se de atos de concessão de pensão militar deferidos pelo Comando da Marinha e considerados legais pelo Tribunal mediante o Acórdão 6186/2018-TCU-Segunda Câmara, de minha relatoria (Rel. 16/2018, Ata 26/2018, sessão de 24/7/2018, peça 15) .
2.	Ocorre que, por meio do Acórdão 9593/2020-TCU-Primeira Câmara, rel. min. Walton Alencar Rodrigues (Rel. 31/2020, Ata 32/2020, sessão 15/9/2020, peça 18) , o ato de reforma do Sr. Antonio Moura Alcoforado teve sua análise prejudicada, por perda de objeto (falecimento) , e a pensão militar gerada por esse instituidor está inserida neste processo, já considerada legal.
3.	Por conseguinte, o Acórdão 9593/2020-TCU-Primeira Câmara determinou a revisão de ofício do Acórdão 6186/2018-TCU-Segunda Câmara, "que julgou legal a pensão instituída por Antonio Moura Alcoforado (XXX.935.917-XX) , pensão militar que afronta o Acórdão 2225/2019-TCU-Plenário."
4.	A Secretaria de Fiscalização de Integridade de Atos e Pagamentos de Pessoal e de Benefícios Sociais - Sefip, assim examinou a matéria na instrução de peça 30, a seguir transcrita, com a qual concordou o escalão dirigente da unidade técnica (peça 31) : 
"4. O ato de reforma por invalidez/incapacidade do instituidor em questão teve a análise prejudicada por perda de objeto, entretanto a análise do ato de reforma apresenta afronta ao Acórdão 2225/2019-TCU-Plenário que considera ilegal a majoração de reforma com um posto/graduação acima com base no art. 110 da Lei nº 6880/80 (incapacidade/invalidez) quanto o militar já era reformado. O militar passou para a reserva remunerada com proventos de suboficial e foi reformado por idade, aos 56 anos, em 25/03/1990, conforme o que prescreve a letra d do inciso I do artigo 106 da Lei nº 6880/80, em sua redação original. Em 20/08/2013, foi novamente reformado, entretanto desta vez por incapacidade com base no art. 110 da Lei nº 6880/80 e teve os proventos indevidamente majorados para o posto de 2º Tenente. 
5.	A base de cálculo dos proventos de reforma repercute diretamente sobre o cálculo da pensão militar. No caso em estudo, a pensão que vem sendo paga ao beneficiário do instituidor deve ser revista com a finalidade de que os proventos de pensão sejam calculados com base na graduação de Suboficial, e não de 2º Tenente como vem sendo paga.
6.	Logo, frente ao exposto, faz se necessária a revisão de ofício do Acórdão 6186/2018-TCU-Segunda Câmara no que se refere a ter considerado legal a concessão de tal pensão militar, ato nº 1523/2016, passando a considerá-la ilegal.
 (...) 
PROPOSTA DE ENCAMINHAMENTO
8.	Ex positis, de conformidade com o preceituado no artigo 71, inciso III, da Constituição Federal de 1.988 c/c os artigos. 1º, inciso V, e 39, inciso II, da Lei nº 8.443/92, c/c os artigos 1º, inciso VIII, 260, §§ 1º e 2º, do Regimento Interno/TCU, e tomando por base as informações prestadas pelo órgão de controle interno e as verificações feitas pela unidade técnica, na forma prevista no artigo 260, caput, do Regimento Interno-TCU, propõe-se:
a) o encaminhamento do processo à Secretaria das Sessões (Seses) para sorteio de novo relator;
b) que seja revisto de ofício o Acórdão 6186/2018-TCU-Segunda Câmara que considerou legal o ato nº 1523/2016 que tem por beneficiária de pensão militar a Sra. MARIA DAS NEVES FERPA ALCOFORADO, CPF XXX.382.944-XX, a fim de que este seja apreciado pela ilegalidade, tendo em vista a afronta ao Acórdão 2225/2019-TCU-Plenário que considera ilegal a majoração de reforma com um posto/graduação acima, com base no art. 110 da Lei nº 6880/80 (incapacidade/invalidez) , quando o militar já era reformado, sendo que tal ilegalidade continua a existir na pensão militar em tela, considerando legal os demais atos do presente processo; e
c) que seja determinado ao Comando da Marinha que:
c.1) no prazo de 15 (quinze) dias, a contar da ciência desta Deliberação, abstenha-se de realizar pagamentos decorrentes do ato impugnado, sujeitando-se a autoridade administrativa omissa à responsabilidade solidária, nos termos do art. 262, caput, do Regimento Interno/TCU;
c.2) dê ciência, no prazo de 15 (quinze) dias, a contar do recebimento da notificação deste Acórdão, à beneficiária, encaminhando a este Tribunal, no prazo de 30 (trinta dias) , comprovante da referida ciência; e
c.3) alerte à beneficiária que o efeito suspensivo proveniente da interposição de possíveis recursos perante o TCU não a exime da devolução dos valores percebidos indevidamente após a respectiva notificação, caso os recursos não sejam providos;
d) esclarecer à unidade de origem, com supedâneo no art. 262, § 2º, do Regimento Interno, que a concessão considerada ilegal poderá prosperar mediante a emissão e o encaminhamento a este Tribunal de novo ato concessório, escoimado das irregularidades apontadas nestes autos;
e) proceda à regularização da graduação que serve de base para o cálculo dos proventos de pensão militar;
f) determinar à Sefip que monitore o cumprimento das medidas indicada nos subitens 8.d) e 8.e) supra, representando a este Tribunal, caso necessário."
5.		O Ministério Público de Contas, representado pela Procuradora-Geral Cristina Machado da Costa e Silva, divergiu do encaminhamento sugerido pela unidade técnica, com os seguintes fundamentos (peça 35) :
"3. Por intermédio dos pareceres uniformes de peças n.ºs 30 e 31, a Secretaria de Fiscalização de Pessoal - Sefip propõe a revisão de ofício do Acórdão n.º 6.186/2018 - 2.ª Câmara, para considerar ilegal o ato de pensão militar de peça n.º 8.
4. Ocorre que, ao percorrermos os autos, não identificamos que a unidade técnica haja franqueado previamente o direito de defesa à pensionista Maria das Neves Ferpa Alcoforado, viúva do militar Antonio Moura Alcoforado. O artigo 260, § 2.º, do Regimento Interno do Tribunal, estabelece que:
'§ 2º O acórdão que considerar legal o ato e determinar o seu registro não faz coisa julgada administrativa e poderá ser revisto de ofício pelo Tribunal, com a oitiva do Ministério Público e do beneficiário do ato, dentro do prazo de cinco anos da apreciação, se verificado que o ato viola a ordem jurídica, ou a qualquer tempo, no caso de comprovada má-fé'.
5.	Portanto, em princípio, caberia a devolução dos autos à unidade técnica para, preliminarmente, promover a oitiva prévia da pensionista atingida pela revisão de ofício proposta pela Sefip.
6.	No entanto, ao consultarmos os sistemas internos, verificamos que a beneficiária Maria das Neves Ferpa Alcoforado faleceu em 1.º/04/2019 (peça n.º 33) , razão pela qual perdeu o objeto a reapreciação da concessão de peça n.º 8.
7.	Consta da base do sistema e-Pessoal o ato de reversão de pensão militar n.º 72482/2019 (peça n.º 34) , que contempla possível afronta ao entendimento constante do Acórdão 2225/2019-TCU-Plenário - e que originou a determinação exarada no Acórdão n.º 9.593/2020 - 1.ª Câmara, razão da reabertura dos presentes autos.
8.	Portanto, deixamos de acompanhar a proposta sugerida pela Sefip, ante o falecimento da beneficiária Maria das Neves Ferpa Alcoforado, e entendemos que a unidade técnica deverá proceder à análise do ato de reversão de pensão originado a partir do óbito da pensionista, em favor das filhas do militar.
9.	Por todo o exposto, com as vênias por divergir do encaminhamento sugerido pela unidade técnica às peças n.ºs 30 e 31, esta representante do Ministério Público propõe ao Tribunal que determine à Sefip que autue o ato de pensão militar n.º 72482/2019, constante da base do sistema e-Pessoal (cópia à peça n.º 34) , e priorize a análise da concessão, a fim de verificar se o cálculo do benefício colide com o entendimento instituído no Acórdão 2225/2019-TCU-Plenário, com o posterior arquivamento dos presentes autos."
	É o Relatório.

não há.

Procuradora-Geral Cristina Machado da Costa e Silva.

PESSOAL. PENSÃO MILITAR. ATO ANTERIORMENTE REGISTRADO. DETERMINAÇÃO DE REVISÃO DE OFÍCIO POR AUSÊNCIA DE PREVISÃO LEGAL PARA EXTENSÃO DA VANTAGEM ESTABELECIDA NO ART. 110 DA LEI 6.880/1980 A MILITAR QUE JÁ SE ENCONTRAVA REFORMADO. FALECIMENTO DA PENSIONISTA VIÚVA. PERDA DE OBJETO. DETERMINAÇÃO PARA ANÁLISE DO ATO DE REVERSÃO DA PENSÃO EM FAVOR DAS FILHAS DO MILITAR INSTITUIDOR.

PENSÃO MILITAR (PMIL)

Secretaria de Fiscalização de Integridade de Atos e Pagamentos de Pessoal e de Benefícios Sociais - Sefip.

Trata este processo da apreciação de atos de pensão militar deferidos pelo Comando da Marinha, cujas concessões foram consideradas legais e registradas pelo Tribunal mediante o Acórdão 6186/2018-TCU-Segunda Câmara, de minha relatoria (Rel. 16/2018, Ata 26/2018, sessão de 24/7/2018, peça 15) .
2.	Em assentada posterior, esta Corte de Contas proferiu decisão que trouxe reflexos ao julgado mencionado no item precedente. Refiro-me ao Acórdão 9593/2020-TCU-Primeira Câmara, rel. min. Walton Alencar Rodrigues (Rel. 31/2020, Ata 32/2020, sessão 15/9/2020, peça 18) , que examinou o ato de reforma do Sr. Antonio Moura Alcoforado, instituidor da pensão militar inserida no processo ora em exame (peça 8) , de que é beneficiária a Sra. Maria das Neves Ferpa Alcoforado, viúva do militar.
3.	Ao apreciar o ato de reforma por invalidez do instituidor da pensão, o Acórdão 9593/2020-TCU-Primeira Câmara considerou a análise prejudicada, por perda de objeto, ante o seu falecimento, mas constatou que a pensão militar deixada pelo Sr. Antonio Moura Alcoforado à interessada Sra. Maria das Neves Ferpa Alcoforado iria de encontro ao magistério jurisprudencial desta Casa, nos termos fixados pelo Acórdão 2225/2019-TCU-Plenário (rel. min. Benjamin Zymler) , pois o benefício previsto no art. 110 da Lei 6.880/1980 (remuneração do posto superior) é restrito ao militar da ativa ou da reserva remunerada, que, ao ser considerado incapaz (art. 108 da Lei 6.880/1980) , será reformado e passará a ter seus proventos calculados com correspondência a um posto/graduação acima do que possuía, não alcançando o militar já reformado, como era o caso do Sr. Antonio Moura Alcoforado.
4.	Por conseguinte, o Acórdão 9593/2020-TCU-Primeira Câmara determinou a revisão de ofício do Acórdão 6186/2018-TCU-Segunda Câmara, verbis: 
"1.7. Determinar que seja realizada a revisão de ofício do Acórdão 6186/2018-TCU-Segunda Câmara, que julgou legal a pensão instituída por Antonio Moura Alcoforado (100.935.917-72) , pensão militar que afronta o Acórdão 2225/2019-TCU-Plenário".
5.	A Secretaria de Fiscalização de Integridade de Atos e Pagamentos de Pessoal e de Benefícios Sociais - Sefip analisou a matéria, propondo a revisão do Acórdão 6186/2018-TCU-Segunda Câmara, para considerar ilegal o ato de pensão militar de interesse da Sra. Maria das Neves Ferpa Alcoforado, ante a contrariedade ao Acórdão 2225/2019-TCU-Plenário, uma vez que a ilegalidade da majoração (posto acima) , quando o militar já era reformado, continuava a existir na pensão deixada pelo instituidor. 
6.	A representante do Ministério Público de Contas antagonizou-se ao encaminhamento da unidade técnica. Os fundamentos do dissenso interpretativo inaugurado pelo Parquet podem ser assim resumidos: 
6.1. não consta dos autos que foi conferido direito de defesa à Sra. Maria das Neves Ferpa Alcoforado, como determina o art. 260, § 2º, do Regimento Interno/TCU, para fins de revisão de ofício;
6.2. em princípio, caberia a devolução do processo à Sefip para, preliminarmente, promover a oitiva da pensionista;
6.3. no entanto, a beneficiária Maria das Neves Ferpa Alcoforado faleceu em 1º/04/2019, razão pela qual perdeu o objeto a reapreciação dessa concessão;
6.4. "consta da base do sistema e-Pessoal o ato de reversão de pensão militar 72482/2019 (peça 34) , que contempla possível afronta ao entendimento constante do Acórdão 2225/2019-TCU-Plenário - e que originou a determinação exarada no Acórdão n.º 9.593/2020 - 1.ª Câmara, razão da reabertura dos presentes autos"; e
6.5. propõe-se ao Tribunal que determine a autuação do ato de pensão militar 72.482/2019, constante da base do sistema e-Pessoal (cópia à peça 34) , priorizando a análise da concessão, "a fim de verificar se o cálculo do benefício colide com o entendimento instituído no Acórdão 2225/2019-TCU-Plenário, com o posterior arquivamento dos presentes autos."
7.	Adoto como razões jurídicas de decidir a análise empreendida pelo Ministério Público de Contas.
8.	Com o falecimento da Sra. Maria das Neves Ferpa Alcoforado, em 1º/04/2019 (peça 33) , houve modificação na situação fática preexistente. Em consequência, fica prejudicada a revisão de ofício da concessão de pensão militar à viúva, por perda de objeto, haja vista o seu passamento. 
9.	Nesse contexto, como bem propôs o Parquet, a unidade técnica deve analisar o ato de reversão de pensão originado a partir do óbito da pensionista viúva, em favor das filhas do militar instituidor, conforme indicado no subitem 6.5 acima.
	Ante o exposto, manifesto-me por que seja adotada a deliberação que ora submeto a este Colegiado.
	
TCU, Sala das Sessões, em 23 de fevereiro de 2020.
MARCOS BEMQUERER COSTA
Relator